ACORDAO-COMPLETO-2474217

ACÓRDÃO 2128/2021 ATA 36/2021 - PLENÁRIO

VISTOS, relatados e discutidos estes autos de pedidos de reexame interpostos contra o Acórdão 1273/2010-TCU-Plenário,
ACORDAM os Ministros do Tribunal de Contas da União, reunidos em sessão do Plenário, diante das razões expostas pelo relator e com fundamentos nos arts. 33 e 48 da Lei 8.443/1992, em:
9.1. não conhecer dos presentes pedidos de reexame, por falta de legitimidade e interesse e por serem intempestivos;
9.2. determinar ao Ministério da Economia, por meio de seu órgão de gestão de pessoal, que:
9.2.1. cadastre no sistema e-Pessoal, no prazo de trinta dias, o ato de alteração da pensão instituída por Francisco dos Santos Moraes, que teve por objetivo a inclusão da sra. Rita de Cássia Bastos de Moraes, tardiamente habilitada;
9.2.2. examine os documentos de peças 587 a 591 e adote as providências pertinentes, inclusive mediante diligência junto à Prefeitura Municipal do Rio de Janeiro e ao Estado do Rio de Janeiro e com o auxílio do Departamento de Polícia Federal, para averiguar se os beneficiários ali mencionados mantêm as condições necessárias para a continuidade da percepção da respectiva pensão civil, concedida com base na Lei 3.373/1958;
9.2.3. exija, no momento do cadastramento anual, que a pensionista, habilitada na condição de filha solteira, informe se vive ou viveu em união estável;
9.2.4. caso conclua pela ocorrência de condição resolutiva ou pela ausência de direito do beneficiário, adote as medidas tendentes à suspensão do pagamento dos benefícios, sempre assegurado o direito ao contraditório e à ampla defesa, com vistas à correção;
9.2.5. proceda ao exame das defesas apresentadas pelos interessados ao Ministério da Fazenda e equivocadamente encaminhadas a este Tribunal;
9.3. determinar à Secretaria de Fiscalização de Integridade de Atos e Pagamentos de Pessoal e de Benefícios Sociais (Sefip) que:
9.3.1. promova diligência junto ao Instituto Nacional do Seguro Social para que informe o fundamento jurídico do pagamento de pensão à sra. Maria Helena Pereira da Cunha, tendo em vista o disposto no art. 248 da Lei 8.112/1990;
9.3.2. na hipótese de ficar configurado pagamento em duplicidade de benefício previdenciário, verifique a ocorrência de outras situações similares;
9.4. encaminhar cópia integral da presente deliberação e dos documentos de peças 587 a 591 ao Ministério da Economia e ao Departamento de Polícia Federal;
9.5. dar ciência desta deliberação aos recorrentes;
9.6. encaminhar os autos à Sefip para que dê continuidade ao feito, em especial para exame das razões de justificativa dos responsáveis ouvidos em audiência e para monitoramento do Acórdão 1273/2010-TCU-Plenário.

Pedido de reexame contra acórdão que considerou ilegal a aplicação do Adicional de Padrão Judiciário (APJ) e da Gratificação de Atividade Judiciária (GAJ) sobre o valor da função comissionada no pagamento de notários e oficiais de registro de serventias extrajudiciais do antigo Estado da Guanabara.

Ministério da Fazenda (extinta); Secretaria de Gestão e Desempenho de Pessoal.

3. Interessados/Responsáveis/Recorrentes:
3.1. Interessados: Adriana Saldanha Guimarães (XXX.603.637-XX); Alba de Moraes Alves (XXX.146.037-XX); Alice Pereira da Cunha (XXX.364.207-XX); Almerinda dos Santos Meyer (XXX.049.847-XX); Álvaro Barreto Peixoto (XXX.675.077-XX); Ana Maria Pacheco Louzada (XXX.924.157-XX); Anarnesinelta Saraiva Bastos (XXX.974.397-XX); Ângela das Neves Pucu (XXX.655.407-XX); Ângela Esteves (XXX.269.777-XX); Arminda Verdelho Dias (XXX.389.607-XX); Berenice Goulart Machado de Figueira (XXX.226.997-XX); Berenice Luiz Alves Marletta (XXX.995.227-XX); Branca Maria Pereira da Silva (XXX.581.217-XX); Carmen de Brito Guimarães Alves (XXX.148.727-XX); Cecília das Neves e Mello (XXX.575.877-XX); Cecília Pinheiro Teixeira Pinto (XXX.414.997-XX); Célia Maria Espínola Seabra (XXX.526.167-XX); Célia da Motta Gonçalves (XXX.671.317-XX); Celina Mercedes Leite (XXX.401.207-XX); Cybele Manso de Mello Vianna (XXX.014.517-XX); Cymodocea Moraes Barros (XXX.885.867-XX); Dalva Paone Viegas (XXX.466.997-XX); Denise Guimarães da Costa (XXX.298.327-XX); Dinorha Gomes de Britto (XXX.897.107-XX); Dionée Moraes Figueiredo (XXX.565.707-XX); Diva Martins da Cunha (XXX.705.077-XX); Dyrce Iorio (XXX.173.747-XX); Edimea Campos da Motta (XXX.682.977-XX); Elena Motta de Araújo (XXX.726.197-XX); Elza Santos Figueiredo (XXX.364.377-XX); Eugênia do Nascimento (XXX.173.107-XX); Evely Brown Ribeiro (XXX.846.537-XX); Francisca Saboia Gomes (XXX.257.667-XX); Frederico Lopez (XXX.721.337-XX); Geiza da Silveira Thomaka de Magalhães (XXX.797.987-XX); Georgette Ávila de Vasconcellos (XXX.175.067-XX); Geraldo Affonso Lacombe (XXX.980.307-XX); Geraldo Salgado (XXX.487.607-XX); Gilberto Martiniano de Azevedo (XXX.074.977-XX); Gilda Maria Loureiro Penafiel (XXX.199.407-XX); Gilda Machado de Brito (XXX.012.907-XX); Gisele Ornellas (XXX.055.817-XX); Helena Maria da Silva Costa (XXX.965.947-XX); Helena Raye dos Reis (XXX.295.547-XX); Hermínia Lopes Cabral (XXX.703.427-XX); Hilda D'Ávila Ferreira (XXX.970.937-XX); Iara Pereira de Magalhães (XXX.600.647-XX); Ilda Moraes Soares (XXX.107.957-XX); Ione Garcia de Souza Sá (XXX.142.277-XX); Iracy de Castro Araújo (XXX.196.084-XX); Irene Maria Távora (XXX.374.787-XX); Islândia Avolio Sampaio (XXX.146.947-XX); Izaquiel Teófilo de Jesus (XXX.844.484-XX); Jacqueline Ferreira Pinto (XXX.434.937-XX); Jane Frick Guimarães (XXX.291.017-XX); Juracy Ferreira Pacheco (XXX.250.627-XX); Juracy Matoso Dias (XXX.529.447-XX); Jurema Lourenço Garretano (XXX.546.017-XX); Lea Pereira da Silva (XXX.310.407-XX); Lecticia Carvalho Martiniano de Azevedo (XXX.320.627-XX); Lenis de Pontes (XXX.877.767-XX); Letícia Maria Fernando Távora (XXX.374.867-XX); Lia Monte Rocha (XXX.151.917-XX); Liane de Souza Areas (XXX.225.957-XX); Lina Reed (XXX.718.857-XX); Lourdes Figueiredo de Mendonça (XXX.611.577-XX); Lourdes Gonçalves de Carvalho (XXX.185.917-XX); Lúcia Carneiro de Mendonça (XXX.761.357-XX); Lucilea Cordovil Pereira (XXX.142.287-XX); Lydia Impellizieri Leitão (XXX.162.846-XX); Lygia Maduro Arteiro (XXX.949.647-XX); Margaret Neil Rutowitsch (XXX.719.147-XX); Magdalena dos Santos Vasconcellos (XXX.951.637-XX); Márcia Cristina da Rocha Nunes (XXX.515.097-XX); Maria Advíncola Medeiros (XXX.650.772-XX); Maria Antonieta Fiúza Manhães (XXX.606.207-XX); Maria Auxiliadora Costa dos Santos (XXX.561.227-XX); Maria Carneiro Ornellas (XXX.257.907-XX); Maria Célia Fernandes de Magalhães (XXX.041.267-XX); Maria de Jesus Lopes dos Santos (XXX.786.807-XX); Maria de Lourdes Bastos de Moraes (XXX.810.407-XX); Maria de Lourdes da Silva Ferreira (XXX.893.077-XX); Maria de Lourdes Fortuna Almeida (XXX.714.347-XX); Maria do Carmo Cardoso Silva (XXX.967.807-XX); Maria Elza Brant (XXX.805.527-XX); Maria Helena Bunte Cunha (XXX.046.537-XX); Maria Helena Pereira da Cunha (XXX.910.287-XX); Maria Isabel Correa Moss (XXX.227.647-XX); Maria José da Rocha (XXX.889.304-XX); Maria Joanna Frick (XXX.969.297-XX); Maria Lúcia Leone Massot (XXX.421.737-XX); Maria Lúcia Maia Cordeiro de Mello (XXX.932.287-XX); Maria Lúcia Ribeiro (XXX.450.667-XX); Maria Vargas Coelho (XXX.434.717-XX); Maria da Glória Araújo Vasconcellos (XXX.248.057-XX); Maria da Glória Costa Kleinpaul (XXX.422.837-XX); Maria da Glória Ramos (XXX.935.047-XX); Maria de Fátima Gomes Batista (XXX.031.472-XX); Maria Lucy Ney de Jesus e Silva (XXX.746.347-XX); Mariana Jordão de Oliveira (XXX.278.647-XX); Mariano Telles Rache (XXX.052.997-XX); Maria Thereza Cerqueira da Cunha Lima (XXX.348.414-XX); Marlene Costa Lameira (XXX.117.307-XX); Martha Maria Gonçalves (XXX.786.107-XX); Mary Rosana Neil Rutowitsch (XXX.267.197-XX); Naracy de Carvalho Nascimento (XXX.885.877-XX - espólio); Nazira Sampaio dos Santos (XXX.156.442-XX); Nelsina Monsores Soares (XXX.578.977-XX); Neyde Fernandes Galvincio (XXX.982.527-XX); Nice dos Reis Sérgio (XXX.385.697-XX); Odette Marie Daltro Graça Malta (XXX.868.307-XX); Patrícia Regina da Rocha Nunes/Patrícia Regina Nunes de Paoli (XXX.497.397-XX); Paulo Padilha Sergio (XXX.511.717-XX); Regina Quentel Simões Lopes (XXX.785.247-XX); Rita de Cássia Bastos de Moraes (XXX.059.417-XX); Roberto Ricardo Ramos Ayrosa (XXX.377.687-XX); Rosa Novis de Oliveira (XXX.118.607-XX - espólio); Rosângela da Luz Tamega Chernicharo (XXX.764.967-XX); Roseana da Silva Pires (XXX.336.507-XX); Rose Russell Mac Cord de Oliveira (XXX.047.637-XX); Ruth Freitas Albuquerque (XXX.927.478-XX); Sidnea Iorio (XXX.018.857-XX); Silene Iorio (XXX.173.157-XX); Sílvia Helena da Rocha Nunes (XXX.007.017-XX); Sônia Regina Mendes de Oliveira Souza (XXX.329.607-XX); Suely de Maria Motta Guirelli (XXX.454.577-XX); Suzana Teitel (XXX.361.207-XX); Tânia Maria do Nascimento (XXX.293.077-XX); Terezinha de Jesus Martins de Lima (XXX.368.627-XX); Theresinha Cordeiro de Lima (XXX.034.517-XX); Therezinha Alves da Rocha Nunes (XXX.848.637-XX); Therezinha Balthazar da Silveira Guigues (XXX.904.797-XX); Vanda Pontes de Carvalho (XXX.627.917-XX); Vera Lúcia Gomes Barbosa (XXX.749.717-XX); Vera Lúcia da Silva Fernandes (XXX.373.087-XX); Vera Lúcia Brant (XXX.916.816-XX); Vera Maria de Oliveira (XXX.068.207-XX); Vera Raymunda Pimenta Baptista (XXX.392.317-XX); Walzulide de Paiva Vasconcelos (XXX.405.337-XX); Janete Santos Silva (XXX.404.907-XX); Lourdes Figueiredo de Mendonça (XXX.611.577-XX); Maria Mercedes Gonçalves de Araújo (XXX.143.087-XX); Wanda Lúcia Soares Deleuze Raymundo (XXX.643.187-XX); Yedda Godinho Soares (XXX.846.777-XX); Yedda Gilaberte (XXX.852.617-XX); Yolanda Bittencourt Nogueira (XXX.300.547-XX); Zuleika Jambo da Costa Sá (XXX.736.187-XX).

13.1. Ministros presentes: Ana Arraes (Presidente), Walton Alencar Rodrigues, Benjamin Zymler (Relator), Augusto Nardes, Aroldo Cedraz, Raimundo Carreiro, Vital do Rêgo e Jorge Oliveira.
13.2. Ministros-Substitutos presentes: Augusto Sherman Cavalcanti, Marcos Bemquerer Costa e André Luís de Carvalho.

ACORDAO-COMPLETO-2523949

Acórdão 207/2022 - Plenário

ACORDAO-COMPLETO-2515776

Acórdão 2612/2021 - Plenário

Irene Maria Távora e Letícia Maria Fernando Távora

BENJAMIN ZYMLER

Ministro Walton Alencar Rodrigues.

Trata-se de pedido de reexame interposto por diversos interessados contra os termos do Acórdão 1723/2010-TCU-Plenário, da relatoria do eminente Ministro Walton Alencar Rodrigues.
2. A deliberação recorrida teve o seguinte teor:
"VISTOS, relatados e discutidos estes autos de Representação de unidade técnica, 
ACORDAM os Ministros do Tribunal de Contas da União, reunidos em sessão do Plenário, ante as razões expostas pelo Relator, e com fundamento no art. 237, inciso VI, do Regimento Interno, em:
9.1. conhecer da representação e considerá-la procedente;
9.2. com fundamento nos artigos 45 da Lei 8443/1992 e 251 do Regimento Interno, fixar o prazo de 60 (sessenta) dias para que a Coordenação-Geral de Recursos Humanos do Ministério da Fazenda  instaure procedimento, em que sejam assegurados o contraditório e a ampla defesa aos que se considerarem afetados por esta deliberação, com o intuito de garantir o exato cumprimento do art. 14 da Lei 9421/1996 e efetuar revisão do cálculo das antigas funções comissionadas FC-01 a FC-10, que atualmente dão ensejo às parcelas complementares pagas pelas rubricas Siape '82201 - Dif. Art. 06 Lei 10475/2002' e '82540 - Verba Remuneratória Destacada', para que tenham por base a aplicação do adicional de padrão judiciário (APJ) e da gratificação de atividade judiciária (GAJ) sobre o valor do maior vencimento básico do cargo de Analista Judiciário (para as FC-06, FC-07, FC-08, FC-09 e FC-10) , Técnico Judiciário (para as FC-04, FC-05, FC-06 e FC-07) e Auxiliar Judiciário (para as FC-01, FC-02 e FC-03) , calculados com base na vigência da referida lei, mantendo o pagamento das parcelas complementares apenas se ocorrer decesso remuneratório;
9.3.  determinar à Coordenação-Geral de Recursos Humanos do Ministério da Fazenda a adoção das seguintes medidas:
9.3.1. proceda ao levantamento dos valores indevidamente pagos pelas rubricas Siape '82201 - Dif. Art. 06 Lei 10475/2002' e '82540 - Verba Remuneratória Destacada'; e
9.3.2. instaure, no prazo de 60 (sessenta) dias, procedimento em que sejam garantidos o contraditório e a ampla defesa aos que se considerarem afetados por esta deliberação, com o intuito de promover o ressarcimento ao Erário das importâncias  indevidamente recebidas pelos beneficiados, na forma do art. 46 da Lei nº 8.112/90; 
9.3.3. informe ao Tribunal, no prazo de 90 (noventa) dias, as medidas implementas e os resultados obtidos;
9.4. determinar a Secretaria de Fiscalização de Pessoal - SEFIP que ouça em Audiência o (s) gestor (es) responsável (is) pelos pagamentos feitos nos proventos e pensões de servidores inativos e pensionistas extrajudiciais pertencentes ao extinto Estado da Guanabara após a publicação da Lei nº 9.421/96, que por meio do seu art. 14 determinou as parcelas que deveriam compor a remuneração das funções comissionadas, inclusive para ocupantes sem vínculo efetivo com a Administração Pública;
9.5. dar ciência deste acórdão, acompanhado do relatório e voto que o fundamentam, à Secretaria de Recursos Humanos do Ministério do Planejamento, Orçamento e Gestão
9.6.  determinar à Sefip que monitore a implementação das providências contidas nos subitens 9.2 e 9.3 deste Acórdão."
3. Quando do julgamento inicial, apresentei voto revisor, acolhido pelo relator, com objetivo de que fosse explicitado "nos subitens 9.2. e 9.3. da minuta de Acórdão apresentada [  ], a necessidade de a Coordenação-Geral de Recursos Humanos do Ministério da Fazenda franquear aos beneficiários dos proventos de aposentadoria pagos aos notários, tabeliães e oficiais de registro assim como a pensionistas a possibilidade de apresentarem defesa ao citado órgão".
4. Houve a realização de audiência de diversos responsáveis arrolados pela então Secretaria de Fiscalização de Pessoal (Sefip) , os quais apresentaram razões de justificativa, ainda pendentes de exame.
5. Os recursos ingressaram nesta Corte apenas a partir de outubro de 2010 (vide peças 12, fl. 3; 15, fl. 3; 16, fl. 4 e 17, fl. 2) , a saber, os de interesse das sras. Neyde Fernandes Galvíncio, Vera Maria de Oliveira, Janete Santos Silva e Maria do Carmo Silva. Já a peça encaminhada pela sra. Magdalena dos Santos Vasconcelos deu entrada nesta Corte em 13/11/2011 (fl. 38, peça 13) .
6. A partir daí, centenas de interessados - servidores ou pensionistas - interpuseram recursos individuais, o que tornou inviável o bom andamento processual.
7. Várias das peças constantes dos autos referem-se às defesas apresentadas junto ao órgão de origem, que os remeteu para o exame deste Tribunal, sendo o primeiro deles, de interesse da Letícia Maria Fernando Távora, datado de 30/9/2010 (pç. 209) . 
8. O Ministro Augusto Nardes, então relator sorteado para apreciar os recursos interpostos contra o mencionado acórdão, manifestou-se em 30/11/2011, de forma preliminar, pela admissibilidade desses recursos (vide despacho de peça 14, fls. 33/34) , contrariando proposta da Secretaria de Recursos (Serur) , que havia se posicionado pelo não conhecimento dos pedidos de reexame (conforme fl. 43 da peça 12; ) . Essa posição foi originalmente endossada pelo representante do Ministério Público, Subprocurador-Geral Paulo Soares Bugarin (fl. 48, peça 12) 
9. Em 2012, a Serur propôs o sobrestamento do processo (peças 300/301) até que o grupo de trabalho existente no âmbito da Secretaria-Geral de Controle Externo e da Secretaria-Geral da Presidência, criado com a finalidade de realizar estudos sobre o exercício do contraditório e da ampla defesa (como decorrência do TC Processo 022.274/2009-5) no Tribunal de Contas da União (TCU) . A proposta foi acolhida pelo então relator, Ministro Augusto Nardes, em despacho de peça 303.
10. Posteriormente, a unidade técnica, em instrução de peça 450, propôs que se conhecesse dos recursos dos interessados mencionados na fl. 3 de sua instrução, por considerar prejudicado o exame do requisito de admissibilidade.
11. Em despacho de peça 453, de 16/12/2019, determinei que os autos fossem encaminhados à Sefip para que informasse se os recorrentes listados pela Serur ainda percebiam a vantagem considerada irregular pelo Acórdão 1723/2010-TCU-Plenário, ora recorrido.
12. Em maio de 2020, a Sefip encaminhou ao Secretário de Gestão e Desempenho de Pessoal do Ministério da Economia o Ofício 1.011, por meio do qual solicitou informações acerca do cumprimento do subitem 9.2 do Acórdão 1723/2010-TCU-Plenário, com os seguintes questionamentos: 
"1.1. Houve processos administrativos eventualmente autuados para o cumprimento do subitem 9.2 do Acórdão 1723/2010-TCU-Plenário que já foram encerrados? Em caso positivo, solicita-se o envio da qualificação dos respectivos servidores abrangidos, juntamente com tabela a conter o nome e a matrícula dos servidores mencionados na lista do subitem 1.3, com os valores anteriormente pagos (antes da revisão) e os valores eventualmente corrigidos;
1.2. Houve a alteração no contracheque dos servidores constantes da lista do item 1.3, no que tange às rubricas Siape "82201 - Dif. Art. 06 Lei 10475/2002" e "82540 - Verba Remuneratória Destacada", tendo a revisão dessas rubricas respeitado a aplicação do adicional de padrão judiciário (APJ) e da gratificação de atividade judiciária (GAJ) sobre o valor do maior vencimento básico do cargo de Analista Judiciário (para as FC-06, FC-07, FC-08, FC-09 e FC- 10) , Técnico Judiciário (para as FC-04, FC-05, FC-06 e FC-07) e Auxiliar Judiciário (para as FC-01, FC-02 e FC-03) , calculados com base no art. 14 da Lei 9.421/1996, tendo sido mantido o pagamento das parcelas complementares apenas nos casos em que ocorreram decesso remuneratório? Solicita-se ainda o envio de tabela a conter o nome e a matrícula dos servidores mencionados na lista do subitem 1.3, com os valores anteriormente pagos (antes da revisão) e os valores eventualmente corrigidos".
13. Houve inúmeros pedidos de prorrogação de prazo, dadas as alegadas dificuldades do Ministério da Economia, notadamente em relação ao item 1.1, motivo pelo qual a Sefip encaminhou os autos ao meu gabinete.
14. Tendo em vista a necessidade de conferir maior celeridade ao feito, trago-o à apreciação deste colegiado.
É o relatório.

8.1. Marcos Ferraco Scolforo e outros, representando Yedda Godinho Soares;  
8.2. Giovani Trindade Castanheira Menicucci (OAB/DF 27.340) e outros, representando Maria Lúcia Maia Cordeiro de Mello;  
8.3. Anderson dos Santos Martins (OAB/RJ 158.004/) e outros, representando Lecticia Carvalho Martiniano de Azevedo e Gilberto Martiniano .de Azevedo;  
8.4. Albertinho Possamai (/OAB/RJ 38.697) e outros, representando Lourdes Figueiredo de Mendonça, Frederico Lopez, Maria Lúcia Ribeiro, Maria Elza Brant, Maria Vargas Coelho, Tânia Maria do Nascimento, Branca Maria Pereira da Silva, Islândia Avolio Sampaio, Helena Maria da Silva Costa, Anarnesinelta Saraiva Bastos e Dionée Morais Figueiredo;  
8.5. Luiz Afonso da Silva (OAB/RJ 59.000) e outros, representando Elza Santos Figueiredo, Eugênia do Nascimento, Ilda Moraes Soares, Adriana Saldanha Guimarães, Maria da Glória Araújo Vasconcellos, Therezinha Alves da Rocha Nunes, Geiza da Silveira Thomaka de Magalhães, Geraldo Salgado, Lucilea Cordovil Pereira, Maria Helena Bunte Cunha, Roberto Ricardo Ramos Ayrosa e Sônia Regina Mendes de Oliveira Souza;  
8.6. Regina de Fátima Maciel Guterres Rodrigues (OAB/RJ 73.061) e outros, representando Nelsina Monsores Soares;   
8.7. João Carlos dos Santos Pires (OAB/RJ 53.550), representando Lina Reed;  
8.8. Ricardo Estevão de Oliveira OAB/PE (8.991) e outros, representando Izaquiel Teófilo de Jesus;  
8.9. Alexandre Garcia Ganin (OAB/RJ 102.529), representando Célia Maria Espínola Seabra;  
8.10. Leonardo Rzezinski (OAB/RJ 120.964) e outros, representando Ione Garcia de Souza Sá;  
8.11. Samara Serra da Silva (121.843/OAB-RJ), representando Elena Motta de Araújo, Rita de Cássia Bastos de Moraes, Marlene Costa Lameira, Lea Pereira da Silva, Liane de Souza Areas, Almerinda dos Santos Meyer, Maria Lúcia Leone Massot, Maria Lucy Ney de Jesus e Silva, Walzulide de Paiva Vasconcelos e Ângela Esteves;  
8.12. Marcio Gonçalves Wanderley (63.149/OAB-RJ), representando Célia da Motta Gonçalves;  
8.13. Cynthia Maria Piske Silverio Souza (72.886/OAB-RJ) e outros, representando Rose Russell Mac Cord de Oliveira;  
8.14. Rodrigo Ferreira da Cunha (113.796/OAB-RJ) e outros, representando Edimea Campos da Motta e Suely de Maria Motta Guirelli;  
8.15. Armando Miceli Filho (48.237/OAB-RJ) e outros, representando Jane Frick Guimarães e Maria Joanna Frick; 
8.16. Geraldo Amorim (97.414/OAB-RJ) e outros, representando Ana Maria Pacheco Louzada;  
8.17. Onurb Couto Bruno (962-A/OAB-RJ) e outros, representando Margaret Neil Rutowitsch e Mary Rosana Neil Rutowitsch;  
8.18. André Lucena de Araújo (87.647/OAB-RJ), representando Suzana Teitel; 
8.19. Luís Fernando Pereira Andrada (50.403/OAB-RJ) e outros, representando Maria Célia Fernandes de Magalhães;  
8.20. Luiz Carlos Godoy de Azevedo (81.046/OAB-RJ), representando Janete Santos Silva, Neyde Fernandes Galvíncio, Vera Maria de Oliveira e Maria do Carmo Cardoso Silva; 
8.21. Marcio Marçal Fernandes de Souza (103.625/OAB-RJ) e outros, representando Wanda Lúcia Soares Deleuze Raymundo, Yedda Godinho Soares e Cecília Pinheiro Teixeira Pinto;  
8.22. Clarissa Y Amoedo de Velloso Passarinho, representando Maria Mercedes Gonçalves de Araújo;
8.23. Renil Cota de Moura (69.155/OAB-RJ), representando Maria da Glória Ramos;
8.24. Anderson de Queiroz Bonan (102.979/OAB-RJ), representando Alice Pereira da Cunha e Maria Helena Pereira da Cunha; 
8.25. Dilma Bittencourt Nogueira Ambrósio, representando Yolanda Bittencourt Nogueira;
8.26. Alexandre Barenco Ribeiro (82.349/OAB-RJ), representando Georgette Ávila de Vasconcellos; 
8.27. Isaú da Costa Paiva (2.393 OAB/AC) e outros, representando Maria Advíncola Medeiros;
8.28. Jenilson Pessoa Cabral (57.803 OAB/RJ) e outros, representando Vanda Pontes de Carvalho;
8.29. Ana Regina Carneiro de Lucena (12.053 OAB/PE) e outros, representando Iracy de Castro Araújo;
8.30. Leno Ferreira da Silva (1.694 OAB/RJ) e outros, representando Maria Antonieta Fiúza Manhães;
8.31. Luiz Afonso da Silva (59.000 OAB/RJ) e outros, representando Maria José da Rocha, Patrícia Regina da Rocha Nunes/Patrícia Regina Nunes de Paoli, Márcia Cristina da Rocha Nunes e Sílvia Helena da Rocha Nunes; 
8.32. Hélio Márcio Andrade Lopes (98.881 OAB/MG) e outros, representando Zuleika Jambo da Costa Sá;
8.33. Garrfeland Rodrigues Vieira (96.355 OAB/RJ) e outros, representando Denise Guimarães da Costa
8.34. Juliana Ruiz de Abreu (275.708 OAB/SP) e outros, representando Ruth Freitas de Albuquerque
8.35. Cláudio Lívio Cordeiro (128.107 OAB/RJ) e outros, representando Yedda Gilaberte; 
8.36. Geraldo Amorim (97.414 OAB/RJ) e outros, representando Juracy Ferreira Pacheco;
8.37. Luiz Fernando Faria Macedo (38.749 OAB/RJ) e outros, representando Cybele Manso de Mello Vianna;
8.38. Márcia Catão Ferreira Guimarães (50.053 OAB/RJ) e outros, representando Maria Carneiro Ornellas e Gisele Ornellas;
8.39. Paula Franco de Mattos (125.423 OAB/RJ) e outros, representando Maria de Lourdes Bastos de Moraes;
8.40.Solimar Leal Ferreira (54.628 OAB/RJ), representando Mariano Telles Rache;
8.41. Ary Flávio Lima (68:908 OAB/RJ) e outros, representando Silene Iorio;
8.42. Samara Serra da Silva (121.843 OAB/RJ) e outros, representando Berenice Luiz Alves Marletta;
8.44. Isabela de Lima Carvalho (160.277 OAB/RJ), representando Maria da Glória Costa Kleinpaul e Maria Auxiliadora Costa dos Santos; 
8.45. Lenilson Gomes Rodrigues (68.287 OAB/RJ), representando Dyrce Iorio e Sidnea Iorio ;
8.46. Rose Marie Argolo de Bom (61.439 OAB/RJ) e outros, representando Juracy Matoso;
8.47. Cândido de Oliveira Bisneto (OAB/RJ 11.045) e outros, representando Francisca Saboia Gomes
8.48. Renato Russomano Filho (OAB/RJ 80.069) e outros, representando Therezinha Balthazar da Silveira Guigues;
8.49. Luiz Cesário de Miranda Marques (OAB/RJ 52.494) e outros, representando Terezinha de Jesus Martins de Lima;
8.50. Samira Sabbad Guedes Barbosa (OAB/RJ 141.703) e outros, representado Nice dos Reis Sérgio;
8.51. Rodrigo Aiache Cordeiro (OAB/AC 2.780), representado Maria de Fátima Gomes Batista e Nazira Sampaio dos Santos; 
8.52. César Augusto Piedade da Silva (OAB/RJ 118510 ) e outros, representando o espólio de Naracy de Caralho Nascimento;
8.53. Marcelo Pinto Sardenberg Costa (OAB/RJ 79.230) e outros, representando Martha Maria Gonçalves;
8.54. Elizabeth de Carvalho (OAB/PE 17.009), representando Maria Thereza Cerqueira da Cunha Lima; 
8.55. Dayse Teixeira Cardoso (OAB/RJ 31.092) e outros, representando Helena Raye dos Reis;
8.56. Ricardo Viana Ramos Fernandes (OAB/RJ 28.681) e outros, representando Alba de Moraes Alves;
8.57. André Rodrigues Cyrino (OAB/RJ 123.111) e outros, representando o espólio de Rosa Novis de Oliveira;
8.58. Eric Cerante Pestre (OAB/RJ 103.840) e outros, representando Lúcia Carneiro de Mendonça;
8.59. Ruy Pereira dos Santos (OAB/RJ 43.949) e outros, representando Hilda d'Ávila Ferreira;
8.60. Thiago Luiz Nogueira da Silva (OAB/RJ 145.542) e outros, representando Arminda Verdelho Dias e Gilda Machado de Brito;
8.61. Maria Aparecida Pires (OAB/RJ 77.694), representando Maria Isabel Correa Moss;
8.62. Mônica Macedo Santos (OAB/RJ 99.264) e outros, representando Carmen de Brito Guimarães Alves;
8.63. Cristiano Cabral da Silva (OAB/RJ 127.053) e outros, representando Ângela das Neves Pucu;
8.64. Ana Lúcia Rios P. Guisa Conceição (OAB/RJ 101.587), representando Vera Lúcia da Silva Fernandes;
8.65. Diogo José Nolasco Domingez (OAB/RJ 121.256) e outros, representando Maria de Jesus Lopes dos Santos;
8.66. Andrea Kristina Barbosa de Araújo (OAB/RJ 127.870) e outros, representando Dinorha Gomes de Britto;
8.67. Felippe Zeraik (30.397 OAB/RJ) e outros, representando Álvaro Barreto Peixoto; 
8.68. Angélica de Abreu Gonçalves Mergulhão (OAB/RJ 81.244) e outros, representando Jacqueline Ferreira Pinto;
8.69. Anna Paula Barbosa de C. Góes (OAB/RJ 3.060) e outros, representando Berenice Goulart Machado de Figueira;
8.70. Carlos Del Guercio (13.923 OAB/RJ) e outros, representando Diva Martins da Cunha;
8.71. Eduardo Augusto Florêncio (OAB/RJ 95.986) e outros, representando Maria de Lourdes Fortuna Almeida;
8.72. Odete Cristina Teles Lemos (OAB/RJ 107.897), representando Jurema Lourenço Garretano;
8.73. Severino R. Henriques (OAB/RJ. 97.001), representando Iara Pereira de Magalhães;
8.74. Ângelo Ferreira dos Santos (OAB/MG 97.405), representando Lydia Impellizieri Leitão;
8.75. Juliana Vieira de Figueiredo e Faro (OAB/RJ 131.185), representando Rosângela da Luz Tamega Chernicharo;
8.76. Fábio Pereira (OAB/RJ 110.801), representando Hermínia Lopes Cabral;
8.77. Patrícia de Souza Matias (OAB/RJ 101.790), representando Roseana da Silva Pires.

Subprocurador-Geral Paulo Soares Bugarin.

REPRESENTAÇÃO DE UNIDADE TÉCNICA. BENEFÍCIOS PREVIDENCIÁRIOS PAGOS AOS EX-SERVENTUÁRIOS DA JUSTIÇA DO ESTADO DA GUANABARA E DE EX-TERRITÓRIO. VERBA REMUNERATÓRIA DESTACADA. PEDIDOS DE REEXAME CONTRA ACÓRDÃO QUE DETERMINOU À COORDENAÇÃO DE RECURSOS HUMANOS DO EXTINTO MINISTÉRIO PARA QUE CORRIGISSE OS PAGAMENTOS DA PARCELA, CRIADA EM VIRTUDE DA APLICAÇÃO IRREGULAR DOS TERMOS DA LEI 9.421/1996, PARA OS SERVENTUÁRIOS REMUNERADOS COM BASE EM FUNÇÕES DE CONFIANÇA, BEM ASSIM PARA QUE INSTAURASSE PROCESSO ADMINISTRATIVO TENDENTE À OBTENÇÃO DO RESSARCIMENTO DOS VALORES INDEVIDAMENTE PAGOS. INTEMPESTIVIDADE. PROCESSO OBJETIVO. AUSÊNCIA DE INTERESSE E DE LEGITIMIDADE. NÃO CONHECIMENTO. DETERMINAÇÕES.

REPRESENTAÇÃO (REPR)

Secretaria de Recursos (Serur); Secretaria de Fiscalização de Integridade de Atos e Pagamentos de Pessoal e de Benefícios Sociais (Sefip).

Trata-se de pedidos de reexame interpostos por servidores aposentados ou seus pensionistas contra os termos do Acórdão 1723/2010-TCU-Plenário, por meio do qual este Tribunal examinou representação formulada pela então Secretaria de Fiscalização de Pessoal (Sefip) acerca de irregularidades nos pagamentos realizados pelo antigo Ministério da Fazenda aos servidores extrajudiciais (já aposentados) pertencentes ao extinto Estado da Guanabara e a pensionistas.
2. Essas irregularidades consistem no pagamento de uma diferença sob a rubrica denominada "verba remuneratória destacada", que surgiu da aplicação incorreta da Lei 9.421/1996. A lei previa o pagamento da gratificação de atividade judiciária (GAJ) e do adicional de padrão judiciário (APJ) com base na remuneração do último padrão do cargo de Analista Judiciário.
3. Contudo, o Tribunal de Justiça do Distrito Federal e Territórios (TJDFT) adotou como base de cálculo o valor da própria função, o que acabou por gerar diferenças quando da implantação do novo plano de carreira decorrente da Lei 10.475/2002.
4. Os inativos das serventias judiciais do ex-Estado da Guanabara e seus pensionistas, quando pagos pela União, acabaram por se beneficiar desse procedimento, uma vez que o antigo Ministério da Fazenda tomava por base os procedimentos adotados pelo TJDFT e pelo Supremo Tribunal Federal (STF) .
5. Para maior clareza, transcrevo excertos do relatório que integrou o Acórdão 1273/2010-TCU-Plenário, que refletem a narrativa do então Ministério da Fazenda sobre a matéria:
"c) com a criação do sistema Siape, os pagamentos foram trazidos para o Ministério da Fazenda e passaram a ser realizados pelo sistema, tendo sido enfrentadas várias dificuldades operacionais, pelo fato de os servidores extrajudiciais pertencerem ao Poder Judiciário. O Siape é voltado para o Poder Executivo. Houve inclusive a iniciativa de se apresentar minuta de projeto de lei para transferir os pagamentos para o Judiciário, o que não logrou êxito;
d) quanto à forma de remuneração dos servidores extrajudiciais, houve consulta ao Supremo Tribunal Federal - STF e ao Tribunal de Justiça do Distrito Federal e Territórios - TJDFT sobre a estrutura remuneratória dos servidores extrajudiciais, pela falta das tabelas de remuneração no sistema Siape. Os valores informados pelo TJDFT apresentavam maior discrepância, em relação à informação do STF. Constava dos demonstrativos do TJDFT uma parcela denominada 'Diferença Artigo 6º da Lei nº 10.475/2002';
e) face a discrepância, o Ministério da Fazenda consultou a Secretaria de Recursos Humanos do Ministério do Planejamento, Orçamento e Gestão - SRH/MPOG sobre como proceder. A SRH/MPOG entendeu que os pagamentos deveriam ser feitos como informados pelo TJDFT, nos moldes da Decisão TCU nº 220/1994 (fls. 174/175 do Anexo 1) . Assim, foi criada a rubrica '82201 - Dif. Art. 06 Lei 10475/2002', posteriormente substituída pela verba '82540 - Verba Remuneratória Destacada';
f) no início de 2009, o Ministério da Fazenda solicitou ao TJDFT um novo demonstrativo de remuneração, o qual não mais trazia a diferença em comento. Questionado a respeito, o TJDFT esclareceu que o Presidente daquela Corte determinou a suspensão dos pagamentos, por força da recomendação nº 03/2007, relativa ao Inquérito Civil Público nº 1.16.000.000989/2004-78, em trâmite na Procuradoria da República do Distrito Federal (fls. 6/11) ;
g) ciente da mudança, a COGRH/MF enviou ofício a este TCU sobre como proceder, o qual serviu de subsídio para a presente representação."
6. O acórdão recorrido foi lavrado nos seguintes termos:
"9.1. conhecer da representação e considerá-la procedente;
9.2. com fundamento nos artigos 45 da Lei 8443/1992 e 251 do Regimento Interno, fixar o prazo de 60 (sessenta) dias para que a Coordenação-Geral de Recursos Humanos do Ministério da Fazenda  instaure procedimento, em que sejam assegurados o contraditório e a ampla defesa aos que se considerarem afetados por esta deliberação, com o intuito de garantir o exato cumprimento do art. 14 da Lei 9421/1996 e efetuar revisão do cálculo das antigas funções comissionadas FC-01 a FC-10, que atualmente dão ensejo às parcelas complementares pagas pelas rubricas Siape '82201 - Dif. Art. 06 Lei 10475/2002' e '82540 - Verba Remuneratória Destacada', para que tenham por base a aplicação do adicional de padrão judiciário (APJ) e da gratificação de atividade judiciária (GAJ) sobre o valor do maior vencimento básico do cargo de Analista Judiciário (para as FC-06, FC-07, FC-08, FC-09 e FC-10) , Técnico Judiciário (para as FC-04, FC-05, FC-06 e FC-07) e Auxiliar Judiciário (para as FC-01, FC-02 e FC-03) , calculados com base na vigência da referida lei, mantendo o pagamento das parcelas complementares apenas se ocorrer decesso remuneratório;
9.3.  determinar à Coordenação-Geral de Recursos Humanos do Ministério da Fazenda que:
9.3.1. proceda ao levantamento dos valores indevidamente pagos pelas rubricas Siape '82201 - Dif. Art. 06 Lei 10475/2002' e '82540 - Verba Remuneratória Destacada'; e
9.3.2. instaure, no prazo de 60 (sessenta) dias, procedimento em que sejam garantidos o contraditório e a ampla defesa aos que se considerarem afetados por esta deliberação, com o intuito de promover o ressarcimento ao Erário pelos beneficiados indevidamente, na forma do art. 46 da Lei nº 8.112/90;
9.3.3 informe ao Tribunal, no prazo de 90 (noventa) dias, as medidas implementadas e os resultados já obtidos;
9.4. determinar a Secretaria de Fiscalização de Pessoal - SEFIP que ouça em Audiência o (s) gestor (es) responsável (is) pelos pagamentos feitos nos proventos e pensões de servidores inativos e pensionistas extrajudiciais pertencentes ao extinto Estado da Guanabara após a publicação da Lei nº 9.421/96, que por meio do seu art. 14 determinou as parcelas que deveriam compor a remuneração das funções comissionadas, inclusive para ocupantes sem vínculo efetivo com a Administração Pública;
9.5. dar ciência deste Acórdão, assim como do Relatório e Voto que o fundamentam à Secretaria de Recursos Humanos do Ministério do Planejamento, Orçamento e Gestão;
9.6. determinar à SEFIP que monitore a implementação das providências contidas nos subitens 9.2 e 9.3 deste Acórdão.
7. Registro que a redação dos subitens 9.2. e 9.3 do acórdão aprovado refletem proposta de minha lavra, constante de voto revisor e acolhida pelo relator, no sentido de "a Coordenação-Geral de Recursos Humanos do Ministério da Fazenda franquear aos beneficiários dos proventos de aposentadoria pagos aos notários, tabeliães e oficiais de registro assim como a pensionistas a possibilidade de apresentarem defesa ao citado órgão."
8. Como se vê, nada obstante a representação versasse sobre os servidores extrajudiciais do Estado da Guanabara, o acórdão recorrido determinou, de forma correta, que a Coordenação-Geral de Recursos Humanos do Ministério da Fazenda adotasse providências para corrigir os pagamentos irregulares, de modo a excluir as "parcelas complementares pagas pelas rubricas Siape '82201 - Dif. Art. 06 Lei 10475/2002' e '82540 - Verba Remuneratória DestacadaI'", decorrentes da aplicação incorreta da Lei 9.421/1996, situação essa que poderia também alcançar servidores dos ex-territórios.
Considerações preliminares
9. Ao receber os autos em 2019, com proposta da Serur de conhecimento dos recursos por ela listados na pç. 450, determinei à Sefip, no despacho de pç. 453, que verificasse se os recorrentes ainda recebiam a vantagem considerada irregular pelo acórdão recorrido. Essa medida, adotada após mais de nove anos após o Acórdão 1723/2010-TCU-Plenário, tinha por único propósito verificar a existência de interesse processual dos recorrentes. 
10. Ato contínuo, a Sefip realizou diligência de seguinte teor:
"1.	Com base na delegação de competência conferida pelo relator e pelo titular da Secretaria de Fiscalização de Pessoal, e com vistas ao saneamento do processo de Representação, TC Processo 011.030/2009-1, solicito a Vossa Senhoria que, no prazo de 15 (quinze) dias, a contar do recebimento da presente comunicação, com fundamento no art. 157 do Regimento Interno do TCU, encaminhe informações acerca das providências adotadas para o cumprimento do subitem 9.2 do Acórdão 1723/2010-TCU-Plenário, de relatoria do Ministro Walton Alencar Rodrigues, respondendo aos seguintes questionamentos, entre outros que porventura achar convenientes:
1.1 Houve processos administrativos eventualmente autuados para o cumprimento do subitem 9.2 do Acórdão 1723/2010-TCU-Plenário que já foram encerrados? Em caso positivo, solicita-se o envio da qualificação dos respectivos servidores abrangidos, juntamente com tabela a conter o nome e a matrícula dos servidores mencionados na lista do subitem 1.3, com os valores anteriormente pagos (antes da revisão) e os valores eventualmente corrigidos;
1.2 Houve a alteração no contracheque dos servidores constantes da lista do item 1.3, no que tange às rubricas Siape '82201 - Dif. Art. 06 Lei 10475/2002' e '82540 - Verba Remuneratória Destacada', tendo a revisão dessas rubricas respeitado a aplicação do adicional de padrão judiciário (APJ) e da gratificação de atividade judiciária (GAJ) sobre o valor do maior vencimento básico do cargo de Analista Judiciário (para as FC-06, FC-07, FC-08, FC-09 e FC- 10) , Técnico Judiciário (para as FC-04, FC-05, FC-06 e FC-07) e Auxiliar Judiciário (para as FC-01, FC-02 e FC-03) , calculados com base no art. 14 da Lei 9.421/1996, tendo sido mantido o pagamento das parcelas complementares apenas nos casos em que ocorreram decesso remuneratório? Solicita-se ainda o envio de tabela a conter o nome e a matrícula dos servidores mencionados na lista do subitem 1.3, com os valores anteriormente pagos (antes da revisão) e os valores eventualmente corrigidos".
11. O Secretário de Gestão e Desempenho de Pessoal do Ministério da Economia solicitou, por inúmeras vezes, a prorrogação de prazo para cumprimento da diligência (sendo a última delas em 6/11/2020, vide pç. 470) . Esta assumiu, na prática, contornos de verdadeiro monitoramento, quando o que este relator almejava era a simples informação sobre a existência de pagamentos da rubrica considerada irregular, o que poderia ter sido feito mediante consulta ao Siape.
12. De toda sorte, após examinar as centenas de peças que compõem estes autos, entendo que o exame de admissibilidade poderá prescindir dessas informações, que deverão ser posteriormente obtidas pela Sefip para fins de monitoramento do Acórdão 1723/2010-TCU-Plenário.
Da admissibilidade
13. Em seu exame inicial (fls. 41/43, pç. 12) , a Serur havia proposto o não conhecimento dos recursos interpostos pelas sras. Magdalena dos Santos Vasconcelos, Neyde Fernandes Galvincio, Vera Maria de Oliveira, Janete Santos Silva e Maria do Carmo Cardoso Silva (pçs. 13/17) , por ausência de interesse e legitimidade recursal, no que foi acompanhada pelo representante do Ministério Público, Subprocurador-Geral Paulo Soares Bugarin (fl. 48, pç. 12) , cuja manifestação fora solicitada pelo relator sorteado para o feito, Ministro Augusto Nardes (fl. 46, pç. 12) .
14. O relator, contudo, não apenas conheceu dos mencionados pedidos de reexame como recebeu os autos dos inúmeros processos administrativos encaminhados pelo então Ministério da Fazenda (não especificados) , sem especificar expressamente quantos recursos ou o nome dos recorrentes -, até que o Tribunal deliberasse no processo TC Processo 022.274/2009-5, da relatoria do Ministro Valmir Campelo, no qual se examinava representação formulada pela Sefip acerca do exercício do contraditório e da ampla defesa nos processos objetivos desta Corte.
15. Posteriormente, no ano de 2012, a Serur propôs (instrução e parecer de pçs. 300/201) o sobrestamento do processo no aguardo dos resultados do grupo de trabalho constituído, por determinação da Presidência, em razão das conclusões a que teriam chegado a Consultoria Jurídica (Conjur) e a Sefip no âmbito do TC Processo 022.274/2009-5, o que foi acolhido pelo relator em despacho de pç. 303. 
16. Em instrução de pç. 450, a Serur, sem informar o resultado do grupo de trabalho, considerando a decisão preliminar do Ministro Augusto Nardes (despacho de pç. 14, fls. 41/43) , propôs o conhecimento de outros 57 pedidos de reexame, conforme lista anexada. A unidade técnica considerou prejudicado o exame da tempestividade, dada a ausência de juntada de comprovantes de notificação dos recorrentes.
17. Data maxima venia os posicionamentos contrários, as inúmeras peças juntadas aos autos não devem ser conhecidas como pedido de reexame.
18. Trata-se de processo objetivo de fiscalização, no qual a relação jurídica se estabeleceu entre o TCU e o administrado, a saber, o antigo Ministério da Fazenda, ao qual foram direcionadas as determinações, inclusive para assegurar o exercício do contraditório e da ampla defesa para os terceiros eventualmente afetados.
19. Portanto, o Acórdão 1723/2010-TCU-Plenário não surtiu efeitos, por si só, o interesse jurídico dos ora recorrentes (no total de 147) .
20. Veja-se que grande parte dos documentos recebidos como pedido de reexame refere-se, na verdade, às defesas apresentadas junto ao órgão de origem, como resultado das medidas tendentes a dar cumprimento aos subitens 9.2 e 9.3 da deliberação mencionada. Cito, dentre inúmeras outras, as defesas de Cecília Pinheiro Teixeira Pinto (pç. 33, fls. 31 e seguintes) , Cybelle Manso de Mello Vianna (pç. 35, fls. 13 e seguintes) , Eugênia do Nascimento (pç. 36, fls. 63 e seguintes) , Maria de Lourdes Bastos de Moraes (pç. 229, fls. 24 e seguintes) e Maria de Lourdes da Silva Ferreira (pç. 230, fls. 26 e seguintes) .
21. De mencionar, inclusive, que diversas pensionistas impetraram mandando de segurança contra ato do gestor de Recursos Humanos do antigo Ministério da Fazenda, a exemplo da sra. Maria do Carmo Cardoso Silva (pç. 232, fl. 2 e seguintes) , que moveu o processo 2010.51.01.021381-0.
22. Admiti-las como terceiras interessadas torna evidentemente inviável o andamento deste processo e pode levar a decisões administrativas contraditórias - na hipótese de o órgão responsável dar andamento aos inúmeros processos ali instaurados. No limite, poderia ensejar o descumprimento de decisões judiciais que não constam desses autos, mas que devem ser de ciência do Ministério da Economia.
23. Alinho-me, pois, à primeira manifestação da Serur (pç. 12) , que propôs o não conhecimento dos recursos interpostos por Magdalena dos Santos Vasconcelos, Neyde Fernandes Galvincio, Vera Maria de Oliveira, Janete Santos Silva e Maria do Carmo Cardoso Silva. A mesma medida deve ser conferida a todos os outros recursos que se seguiram ou que foram encaminhados indevidamente pelo então Ministério da Fazenda. Isso porque o Acórdão 1723/2010-TCU-Plenário não trouxe sucumbência aos recorrentes e a relação processual instaurada está restrita ao TCU e ao Ministério da Economia. Logo, não ficaram configurados o interesse e a legitimidade recursal dos recorrentes.
24. Ainda que superados esses óbices, não se deve olvidar que o terceiro interessado recebe o processo no estado em que se encontra, consoante dispõe o art. 119 do Código de Processo Civil (CPC, Lei 13.105/2015) , a seguir transcrito, aplicável subsidiariamente aos processos deste Tribunal de Contas (consoante art. 298 do Regimento Interno) .
"Art. 119. Pendendo causa entre 2 (duas) ou mais pessoas, o terceiro juridicamente interessado em que a sentença seja favorável a uma delas poderá intervir no processo para assisti-la.
Parágrafo único. A assistência será admitida em qualquer procedimento e em todos os graus de jurisdição, recebendo o assistente o processo no estado em que se encontre."
25. Nesse ponto, registro que o acórdão recorrido foi prolatado em 28/7/2010 e publicado no dia 29/7/2010. 
26. Os primeiros recursos foram interpostos - seja junto a esta Corte, seja junto ao antigo Ministério da Fazenda - a partir do mês de setembro de 2010, a exemplo daquele encaminhado pela pensionista Letícia Maria Fernando Távora (datado de 30/9/2010, cf. fls. 26/32, pç. 209) . O recurso interposto pela sra. Lourdes Gonçalves de Carvalho, diretamente neste Tribunal, está datado de 13/10/2010 (pç. 214, fl. 29) .
27. Portanto, clara fica a intempestividade de todos os recursos constantes dos autos.
Do falecimento de alguns dos recorrentes
28. Registro, ainda, a ocorrência de óbito dos seguintes recorrentes/defendentes:
Alba de Moraes Alves;
Alice Pereira da Cunha;
Álvaro Barreto Peixoto;
Ângela das Neves Pucu;
Arminda Verdelho Dias;
Berenice Goulart Machado de Figueira (Siape) ;
Branca Maria Pereira da Silva (Siape) ;
Célia da Motta Gonçalves;
Cecília das Neves e Mello;
Cecília Pinheiro Teixeira Pinto;
Celina Mercedes Leite;
Cymodocea Moraes Barros;
Diva Martins da Cunha;
Dionée Moraes Figueiredo;
Domiciana Passos Maia (falecida em 18/10/2004) ;
Dyrce Iorio;
Elena Motta de Araújo;
Francisca Saboia Gomes;
Frederico Lopez;
Georgette Ávila de Vasconcellos (Siape) ;
Geraldo Salgado;
Gilberto Martiniano de Azevedo;
Helena Raye dos Reis;
Hermínia Lopes Cabral;
Hilda D'Ávila Ferreira;
Iara Pereira de Magalhães;
Ilda Moraes Soares;
Ione Garcia de Souza Sá;
Islândia Avolio Sampaio;
José Luiz Viezzi;
Juracy Matoso Dias;
Lea Pereira da Silva;
Lenis de Pontes;
Lia Monte Rocha;
Lina Reed;
Lourdes Gonçalves de Carvalho;
Lúcia Carneiro de Mendonça;
Maria Carneiro Ornellas;
Maria Célia Fernandes de Magalhães;
Maria de Lourdes Bastos de Moraes (011.810.407-10) ;
Maria de Lourdes da Silva Ferreira;
Maria de Lourdes Fortuna Almeida;
Maria Lúcia Maia Cordeiro de Mello;
Maria Helena Bunte Cunha;
Maria Isabel Correa Moss;
Maria Joanna Frick;
Maria Mercedes Gonçalves de Araújo;
Magdalena dos Santos Vasconcellos;
Maria Célia Fernandes de Magalhães;
Maria Antonieta Fiúza Manhães;
Maria da Glória Araújo Vasconcellos;
Maria Elza Brant;
Maria Isabel Correa Moss;
Maria Lúcia Maia Cordeiro de Mello;
Maria Mercedes Gonçalves de Araújo;
Maria Thereza Cerqueira da Cunha Lima;
Naracy de Carvalho Nascimento (espólio) ;
Nice dos Reis Sérgio;
Odette Marie Daltro Graça Malta;
Rosa Novis de Oliveira (espólio) ;
Ruth Freitas de Albuquerque;
Sidnea Iorio;
Therezinha Alves da Rocha Nunes (Siape) ;
Vera Raymunda Pimenta Baptista;
Walzuleide de Paiva Vasconcelos;
Yedda Godinho Soares;
Yedda Gilaberte;
Yolanda Bittencourt Nogueira; e
Zuleika Jambo da Costa Sá.
29. Observo, por fim, que o sr. Mariano Telles Rache, filho do servidor Cid Rache, completou 21 anos em 2012 e não mais percebe o benefício pensional.
Dos indícios da ocorrência de mudança na condição de filha solteira
30. O parágrafo único do art. 5º da Lei 3.373/1958 prevê que a filha solteira, maior de 21 anos, somente perde o direito ao benefício previdenciário quando ocupante de cargo público permanente, como se pode verificar no texto do dispositivo:
"Art 5º Para os efeitos do artigo anterior, considera-se família do segurado:       (Vide Lei nº 5.703, de 1971) 
[...]
II - Para a percepção de pensões temporárias:
a) o filho de qualquer condição, ou enteado, até a idade de 21 (vinte e um) anos, ou, se inválido, enquanto durar a invalidez;
[...]
Parágrafo único. A filha solteira, maior de 21 (vinte e um) anos, só perderá a pensão temporária quando ocupante de cargo público permanente."
31. A lei foi erigida numa época em que a mulher, em regra, somente alcança estabilidade financeira com o casamento ou com a assunção de cargo público permanente. Felizmente, essa realidade foi sendo paulatinamente alterada e a mulher logrou conquistar sua independência econômica, sem que esteja atrelada ao estado civil ou à posse em cargo público. 
32. Nessa linha de raciocínio, o Tribunal proferiu o Acórdão 892/2012-TCU-Plenário, da relatoria do Ministro Valmir Campelo, por meio do qual se pretendeu interpretar o parágrafo único do art. 5º da Lei 3.373/1958 à luz da realidade atual, o que vem sendo rechaçado pelo STF.
33. Desse modo, ainda que a filha maior de instituidor falecido anteriormente à vigência da Lei 8.112/1990 seja uma grande empresária, profissional liberal ou ocupante de emprego em empresa estatal, com remuneração inclusive superior ao teto constitucional, seu direito ao benefício previdenciário se manterá incólume, em virtude do princípio tempus regit actum. Somente a assunção de cargo público permanente ou a alteração de seu estado civil são capazes de gerar a perda do benefício, dada a interpretação que o STF confere ao parágrafo único do art. 5º da Lei 3.373/1958. 
34. De outro giro, não se pode ignorar que a Constituição Federal de 1988 equiparou, para todos os fins, a união estável ao casamento (grifos acrescidos) :
"Art. 226. A família, base da sociedade, tem especial proteção do Estado.
[...]
§ 3º Para efeito da proteção do Estado, é reconhecida a união estável entre o homem e a mulher como entidade familiar, devendo a lei facilitar sua conversão em casamento."
35. Ora, se a união estável é reconhecida e protegida pelo Estado, o qual se vê obrigado a conceder benefícios previdenciários ao companheiro do segurado falecido, da mesma forma como ocorre quando do óbito do segurado casado, claro está que as mesmas regras restritivas, aplicáveis ao segurado ou seu familiar casado, estendem-se ao segurado ou seu familiar que conviva (ou tenha convivido) em união estável. Do contrário, estar-se-iam assegurando à união estável direitos sociais, custeados pela sociedade como um todo, superiores àqueles garantidos à pessoa casada, o que anularia a pretensão do constituinte de facilitar a conversão da união estável em casamento.
36. Nesse sentido é a jurisprudência do Superior Tribunal de Justiça (STJ) , a exemplo dos seguintes julgados:
"PROCESSUAL  CIVIL  E  PREVIDENCIÁRIO. AUSÊNCIA DE PREQUESTIONAMENTO. SÚMULA 211/STJ. DEFICIÊNCIA NA FUNDAMENTAÇÃO. SÚMULA 284/STF. PENSÃO POR MORTE. FILHA MAIOR SOLTEIRA NÃO OCUPANTE DE CARGO PÚBLICO. UNIÃO ESTÁVEL.   CONDIÇÃO   DE  SOLTEIRA.  AUSÊNCIA  DE  REQUISITO  LEGAL. DESCARACTERIZAÇÃO. IRREPETIBILIDADE DAS VERBAS ALIMENTARES RECEBIDAS DE  BOA-FÉ.  ENTENDIMENTO CONSOLIDADO DO STJ. PRECEDENTES. SÚMULA 83 DO  STJ." (REsp 1721750/RN, rel. Ministro Herman Benjamin; julgado pela Segunda Turma em 19/4/2018) ."ADMINISTRATIVO. RECURSO ORDINÁRIO EM MANDADO DE SEGURANÇA. PENSÃO POR MORTE. LEI 3.373/1958. FILHA SOLTEIRA. CONSTITUIÇÃO DE UNIÃO ESTÁVEL. CANCELAMENTO DO BENEFÍCIO. IMPETRAÇÃO DE WRIT. INDEFERIMENTO DA INICIAL POR INADEQUAÇÃO DA VIA ELEITA. CONTROVÉRSIA JURÍDICA. AUSÊNCIA DE NECESSIDADE DE DILAÇÃO PROBATÓRIA. APLICAÇÃO DA CAUSA MADURA. LEGALIDADE DO CANCELAMENTO DA PENSÃO POR MORTE À FILHA SOLTEIRA. IMPLEMENTO DE CONDIÇÃO RESOLUTIVA. EQUIPARAÇÃO DA UNIÃO ESTÁVEL AO CASAMENTO PARA TODOS OS EFEITOS. HISTÓRICO DA DEMANDA." (RMS 59.709/RS, rel. Ministro Herman Benjamin; julgado pela Segunda Turma em 19/5/2020) ."MORTE. FILHA MAIOR DE 21 ANOS E NÃO OCUPANTE DE CARGO PÚBLICO. PERMANENTE EXISTÊNCIA DE UNIÃO ESTÁVEL. NÃO COMPROVAÇÃO DO ESTADO DE SOLTEIRA. ÓBICES AO SEGUIMENTO DO RECURSO. INADMISSIBILIDADE. DECISÃO DA PRESIDÊNCIA QUE DEVE SER MANTIDA AINDA QUE POR OUTROS FUNDAMENTOS. 
[...]
VII - Quanto à terceira controvérsia, na espécie, o acórdão recorrido assim decidiu: 'Todavia, analisando os documentos constantes nos autos, verifica-se que a Administração somente tomou conhecimento da pensão recebida a título de União Estável em 2017, quando da averiguação das pensões estatutárias por determinação do TCU. O fato de a Administração ter, por anos, permitido o recebimento da pensão estatutária, ainda que a beneficiária já constituísse União Estável não implica, necessariamente, no conhecimento de tal condição pela autoridade competente para instaurar o processo administrativo. No caso, a partir da ciência da perda do de solteira, deu-se a extinção do direito ao recebimento do status benefício. Portanto, não há que se falar em decadência' (fl. 373.) 
[...]
XII - Agravo interno improvido." (AgInt no AREsp 1.559.920/SE, rel. Ministro Francisco Falcão; julgado pela Segunda Turma em 19/10/2020) .
37. Pois bem, pesquisa aos sistemas informatizados aos quais este Tribunal possui acesso revela indícios de que algumas pensionistas, habilitadas na condição de filhas solteiras, mantêm ou mantiveram união estável, o que pode caracterizar a ocorrência de condição resolutiva do direito à percepção do benefício previdenciário.
38. Assim sendo, deve ser feita determinação para que o Ministério da Economia examine os indícios constantes das peças 588 e 591 e adote as providências de sua alçada, caso necessário, sempre resguardando o direito à ampla defesa.
39. Dada a possibilidade de ocorrência de crimes contra a administração pública e considerando a expertise da Polícia Federal na condução de investigações - em especial as que requeiram diligências, quebras de sigiloso bancário e oitiva de testemunhas - entendo pertinente encaminhar ao órgão cópia da decisão que vier a ser proferida, bem assim dos indícios encontrados.
40. Trata-se de valores expressivos, haja vista que são pagos há mais de trinta anos, em alguns casos. Se confirmadas as irregularidades, haverá uma economia anual de até R$ 3.980.377,96. 
41. Proponho que se determine ao Ministério da Economia que exija, no momento do cadastramento anual, que a pensionista, habilitada na condição de filha solteira, informe se vive ou se já viveu em união estável, de modo a possibilitar a suspensão dos pagamentos indevidos ou o afastamento da presunção de boa-fé quando porventura se busca a devolução dos valores indevidamente recebidos.
Ocupante de cargo público permanente
42. A sra. Rita de Cássia Bastos de Moraes habilitou-se tardiamente para a percepção da pensão instituída pelo sr. Francisco dos Santos Moraes, cujo pagamento inicial deu-se em 6/8/1997. Ocorre que a beneficiária ocupou o cargo público de Assistente de Ciência e Tecnologia de 2/5/1978 a 20/12/1996. Desse modo, quando do falecimento do instituidor, ocorrido em 1988, a interessada não reunia as condições para ser reconhecida como dependente, de modo que posterior alteração na sua situação jurídica - desligamento voluntário da Fundação Instituto Brasileiro de Geografia e Estatística (IBGE) - não autorizaria seu posterior reconhecimento como beneficiária, haja vista que os requisitos de habilitação devem estar presentes no momento do falecimento do instituidor.
43. Observo, outrossim, que não consta da base informatizada deste Tribunal o ato de alteração da pensão civil instituída pelo sr. Francisco dos Santos de Moraes, para a inclusão da sra. Rita de Cássia Bastos de Moraes, que passou a dividir o benefício previdenciário com sua mãe, a sra. Maria de Lourdes Bastos de Moraes. Dessarte, proponho determinação ao Ministério da Economia para que cadastre, no prazo de trinta dias, esse ato de alteração de pensão civil.
44. Além disso, há indícios de que uma outra pensionista possa ter laborado na Prefeitura Municipal do Rio de Janeiro como professora, de acordo com informações da sua página na rede social "Facebook" (pç. 587) . Necessário, pois, determinar ao Ministério da Economia que verifique, junto àquela prefeitura, o momento em que teria ocorrido essa relação laboral, bem assim o regime jurídico no qual essa relação se desenvolveu, para adotar as medidas saneadoras cabíveis, se necessário. 
45. Publicação da imprensa oficial do estado do Rio de Janeiro (dia 20/8/2019, pçs. 589/590) revelou a existência de possível vínculo de uma outra pensionista com aquele estado, por intermédio do Fundo Único de Previdência do Estado do Rio de Janeiro (RioPrevidência) , não se sabendo se como pensionista ou inativa, fato esse que requer apuração. 
Indícios de pagamento em duplicidade
46. De acordo com os sistemas informatizados aos quais esta Corte possui acesso, a sra. Maria Helena Pereira da Cunha, filha solteira, recebe ainda uma pensão do Instituto Nacional do Seguro Social (INSS) , instituída por seu pai também na condição de servidor público. Considerando que as pensões passaram a ser integralmente pagas pelo Tesouro Nacional a partir de 1991, deve-se oficiar à autarquia para que verifique a legalidade desse pagamento. 
47. E, na hipótese de ficar demonstrada a ocorrência de pagamento em duplicidade, deverá a Sefip adotar as medidas cabíveis para verificar a existência de outras situações irregulares, em que beneficiários de pensões integralizadas pelo Tesouro por força do art. 248 da Lei 8.112/1990 continuam a perceber pensão paga pelo INSS.
Observações sobre a organização dos presentes autos
48. Por fim, gostaria de registrar que a falta de organização dos presentes autos, digitalizados em 2012, em muito dificultou o exame dos recursos. 
49. Foram cadastrados pelas áreas responsáveis apenas 64 recorrentes - alguns deles na condição de interessados ou responsáveis -, dos quais apenas 22 com informação sobre representação legal. 
50. Essa deficiência na organização dos autos impactou, inclusive, o exame de admissibilidade da Serur, que propôs, na instrução de peça 450, o conhecimento dos recursos de apenas 57 dos interessados, além dos cinco outros (de interesse das sras. Magdalena dos Santos Vasconcelos, Neyde Fernandes Galvincio, Vera Maria de Oliveira, Janete Santos Silva e Maria do Carmo Cardoso Silva) cuja proposta inicial da unidade técnica, pelo não conhecimento (instrução de fls. 41/43, pç. 12) , fora desacolhida pelo então relator, Ministro Augusto Nardes.
51. Contudo, minha assessoria localizou, nas centenas de peças que compõem os autos, 148 recorrentes e pelo menos 77 advogados (considerando-se apenas um único advogado por mandato) , responsáveis pela representação legal de 124 recorrentes.
52. Essa falha da unidade técnica então responsável - aparentemente a Sefip -, poderia conduzir à nulidade de eventual decisão a ser proferida, haja vista a falta de notificação do advogado, ou a múltiplos julgamentos, para abarcar todos os recorrentes. 
53. Esse problema pode ser em parte atribuído à transição dos autos físicos para os eletrônicos, mas, de toda sorte, o cadastramento dos recorrentes e de seus advogados foi evidentemente falho, bem assim a digitalização das peças, considerando a multiplicidade de peças (repetidas) relativas aos mesmos recorrentes e a inclusão de documentos estranhos ao processo.
54. Nessa linha, observo que os documentos de pçs. 26 a 32 e 98 a 105 não guardam relação com este processo, pois referem-se à Companhia Docas do Estado do Rio de Janeiro.    
Considerações finais
55. Registro que o grupo de trabalho mencionado no parágrafo 15 propôs a alteração da Resolução 36/1995, o que não foi acolhido pelo Acórdão 3188/2014-TCU-Plenário, proferido no TC Processo 016.305/2012-4, que se limitou a:
"9.1. arquivar o projeto da alteração da Resolução-TCU 36/1995;
9.2. encaminhar os estudos desenvolvidos pelo Grupo de Trabalho - GT, instituído pela Portaria Conjunta Segecex/Segepres nº 1, de 7/5/2012, publicada no BTCU 16, e republicada no BTCU 22, de 18/6/2012, como Portaria Conjunta Segecex/Segepres nº 4, à Comissão de Regimento deste Tribunal, para que, a partir do estudo e do acompanhamento da evolução da jurisprudência sobre o assunto no Supremo Tribunal Federal e no próprio TCU, avalie a oportunidade e a conveniência de futura positivação da matéria no âmbito do Regimento Interno deste Tribunal."
56. Feitas essas considerações, proponho:
a) o não conhecimento dos presentes recursos;
b) a expedição de determinações ao Ministério da Economia e à Sefip;
c) o encaminhamento de cópias ao Ministério da Economia e ao Departamento de Polícia Federal;
d) o retorno dos autos à Sefip, para dar continuidade ao feito, em especial para realizar o exame das razões de justificativa dos responsáveis (pçs. 2, 3, 23, 145 e 146, dentre outras) ouvidos em audiência (Cristina Calvet Guimarães, Celso Martins Sá Pinto, Daniele Russo Barbosa Feijó, Darcílio Moreira Évora e José Luiz Viezzi, já falecido - vide pçs. 2 e 3, dentre outras) e o monitoramento do Acórdão 1723/2010-TCU-Plenário.
57. Por fim, proponho a expedição de determinação ao Ministério da Economia para que proceda ao exame das peças apresentadas pelos interessados e equivocadamente remetidas a este Tribunal, haja vista que o subitem 9.2 do Acórdão 1273/2010-TCU-Plenário determinou à Coordenação de Recursos Humanos do Ministério da Fazenda que instaurasse procedimento administrativo com vistas à correção das irregularidades apontadas na representação da Sefip. Logo, cabe ao órgão o exame das defesas dos servidores e pensionistas interessados.
Diante do exposto, VOTO por que o Tribunal adote a deliberação que ora submeto a este colegiado.
TCU, Sala das Sessões, em 15 de setembro de 2021.
BENJAMIN ZYMLER 
Relator